ACORDAO-COMPLETO-2401375

ACÓRDÃO 1621/2020 ATA 23/2020 - PLENÁRIO

VISTOS, relatados e discutidos estes autos que tratam de atos de concessão de pensão civil instituídos por ex-servidores da Fundação Universidade Federal do Piauí:
ACORDAM os Ministros do Tribunal de Contas da União, reunidos em Sessão Plenária, nos termos dos art. 71, inciso III, da Constituição Federal, art. 1º, inciso V, e 39, inciso II, da Lei 8.443/1992, ante as razões expostas pelo Relator, em:
9.1. considerar ilegais e negar o registro dos atos de concessão de pensão civil instituídos por Alberto Monteiro Junior, Arnoldo de Macedo Nogueira, Francisco José Silva Santos, José Roberto de Oliveira Torres e Leônidas Antônio Deolino;
9.2. dispensar a devolução dos valores indevidamente recebidos até a data da ciência pela Fundação Universidade Federal do Piauí, do presente acórdão, com base no Enunciado 106 da Súmula da Jurisprudência do TCU;
9.3. determinar à Fundação Universidade Federal do Piauí, com base no art. 45 da Lei 8.443/1992, que:
9.3.1. faça cessar os pagamentos decorrentes dos atos impugnados, comunicando ao TCU, no prazo de quinze dias as providências adotadas, nos termos do art. 262, caput, do Regimento Interno do TCU;
9.3.2. emita novos atos de pensão civil, livres da irregularidade apontada, submetendo-os ao TCU, no prazo de trinta dias, consoante os arts. 262, § 2º, do Regimento Interno do TCU;
9.3.3. comunique aos interessados cujos atos foram apreciados pela ilegalidade o teor desta decisão, alertando-os de que o efeito suspensivo proveniente da interposição de eventuais recursos não os exime da devolução dos valores percebidos indevidamente após as respectivas notificações, caso os recursos não sejam providos;
9.3.4. no prazo de 30 (trinta) dias, contados da ciência desta decisão, envie a este Tribunal documentos comprobatórios de que os interessados estão cientes da presente deliberação, bem assim de que foram adotadas as medidas determinadas nos subitens 9.3.1 e 9.3.2 deste Acórdão;
9.4. ordenar à Sefip que, no prazo de 30 dias, à luz das informações contidas nas bases de dados disponíveis, defina estratégia para solução imediata dos pagamentos irregulares da parcela compensatória da URP em relação a todos os servidores da UFPI, indicando as medidas cabíveis para que sejam definitivamente interrompidos;
9.5. ordenar à Secretaria-Geral de Controle Externo que defina mecanismos com vistas à identificação de situações semelhantes às tratada nestes autos (pagamentos ilegais beneficiando indevidamente grupos de servidores) , nos atos submetidos à apreciação do TCU, bem como procedimentos de fiscalização a serem adotados, de forma sistemática, pela Sefip, com vistas à solução integral das ilegalidades.

Atos de concessão de pensão civil.

Fundação Universidade Federal do Piauí.

3. Interessados/Responsáveis:
3.1. Interessados: Hedelita Nogueira Vieira (XXX.525.893-XX); Lúcia Ramos de Pinho Pessoa Monteiro (XXX.023.147-XX); Maria das Graças Vidigal Santos (XXX.492.243-XX); Maria do Carmo Bonfim Deolindo (XXX.677.073-XX); Tecla Dias Torres (XXX.745.375-XX).

13.1. Ministros presentes: José Mucio Monteiro (Presidente), Walton Alencar Rodrigues (Relator), Benjamin Zymler, Augusto Nardes, Aroldo Cedraz, Raimundo Carreiro, Ana Arraes, Bruno Dantas e Vital do Rêgo.
13.2. Ministros-Substitutos presentes: Augusto Sherman Cavalcanti, Marcos Bemquerer Costa, André Luís de Carvalho e Weder de Oliveira.

WALTON ALENCAR RODRIGUES

Adoto, como Relatório, instrução elaborada no âmbito da Secretaria de Fiscalização de Pessoal, vazada nos termos a seguir transcritos, que recebeu a anuência das dirigentes da unidade e do representante do Ministério Público:
1.	Trata-se de atos de concessão de pensão civil de ALBERTO MONTEIRO JUNIOR, ARNOLDO DE MACEDO NOGUEIRA, FRANCISCO JOSÉ SILVA SANTOS, JOSÉ ROBERTO DE OLIVEIRA TORRES e LEONIDAS ANTONIO DEOLINO, ex-servidores da Fundação Universidade Federal do Piauí.
2.	Os atos foram submetidos, para fim de registro, à apreciação do Tribunal de Contas da União (TCU) , de acordo com o art. 71, inciso III, da Constituição Federal. O cadastramento e a disponibilização ao TCU ocorreram por intermédio do Sistema de Apreciação e Registro de Atos de Admissão e Concessões, na forma dos arts. 2º, caput e incisos I a VI, e 4º, caput, da Instrução Normativa - TCU 78/2018.
3.	Ao benefício pensional instituído pelo Sr. Alberto Monteiro Junior habilitou-se Lúcia Ramos de Pinho Pessoa Monteiro (viúva) .
4.	Ao benefício pensional instituído pelo Sr. Arnoldo de Macedo Nogueira habilitou-se Hedelita Nogueira Vieira (companheira) .
5.	Ao benefício pensional instituído pelo Sr. Francisco José Silva Santos habilitou-se Maria das Graças Vidigal Santos (viúva) .
6.	Ao benefício pensional instituído pelo Sr. José Roberto de Oliveira Torres habilitou-se Tecla Dias Torres (viúva) .
7.	Ao benefício pensional instituído pelo Sr. Leonidas Antonio Deolino habilitou-se Maria do Carmo Bonfim Deolindo (viúva) .
EXAME TÉCNICO
Encaminhamentos anteriores
3.	À peça 7, consta instrução propondo que os atos objeto destes autos fossem apreciados pela ilegalidade, contando com anuência da Unidade Técnica-UT (peça 8) . Todavia, o membro do parquet, em seu parecer, sugere a restituição dos autos à UT para saneamento dos autos (peça 9) .
4.	Analisando a questão, por meio de Despacho à peça 10, o Ministro-relator acolheu a proposta do MP/TCU.
5.	Destarte, a presente instrução tem por fim cumprir o determinado. 
Exame das constatações
6.	A seguir, analisar-se-á, novamente e para cada interessado, o respectivo ato de pensão.
Em relação ao instituidor Sr. ALBERTO MONTEIRO JUNIOR
7.	Em 10/05/2015, o instituidor faleceu; o que habilitou a Sra. LUCIA RAMOS DE PINHO PESSOA MONTEIRO (viúva) ao percebimento de pensão.
8.	O ato de aposentadoria do instituidor foi apreciado pela ilegalidade, conforme Acórdão 3915/2009-TCU-Segunda Câmara, relator Ministro José Jorge, cujo Sumário foi vazado nos seguintes termos:
PESSOAL. APOSENTADORIA. PAGAMENTO DESTACADO DE PARCELA "URP" POR FORÇA DE DECISÃO JUDICIAL. AUSÊNCIA DE DETERMINAÇÃO EXPRESSA PARA INCORPORAÇÃO AOS PROVENTOS. NÃO COMPROVAÇÃO DA EXISTÊNCIA DE PROVIMENTO JUDICIAL AUTORIZANDO O PAGAMENTO DE PARCELA ESPECÍFICA. PAGAMENTOS DE QUINTOS A EX-CELETISTA. EXCLUSÃO DA PARCELA DO CONTRA-CHEQUE DA INTERESSADA. APOSENTADORIA ESPECIAL DE PROFESSOR. UTILIZAÇÃO DE TEMPO ESTRANHO AO MAGISTÉRIO. IMPOSSIBILIDADE. LEGALIDADE E REGISTRO DE UM ATO. ILEGALIDADE E NEGATIVA DE REGISTRO DOS DEMAIS. DETERMINAÇÕES. COMUNICAÇÃO. 1. É ilegal a incorporação ad eternum de parcelas de plano econômico aos proventos do servidor, após a data-base seguinte à que serviu de referência ao julgado, senão quando expressamente determinado no comando da decisão judicial e na forma de vantagem pessoal nominalmente identificada, sujeita exclusivamente aos reajustes gerais do funcionalismo. 2. A aposentadoria especial é exclusiva para os titulares de cargos e funções de professor, cujo tempo de efetivo exercício do magistério tenha sido prestado dentro da sala de aula. 3. Atos que, a despeito de apresentarem algum tipo de inconsistência em sua versão submetida ao Tribunal, não estiverem dando ensejo, no momento de sua apreciação de mérito, a pagamentos irregulares, serão considerados legais, para fins de registro.
9.	Em consulta as rubricas cadastradas no ato e que serviram de base de cálculo para o cálculo do benefício pensional, constata-se que houve inclusão de rubrica embasada em decisão judicial. Conforme peça 16, a rubrica judicial em referência é a mesma daquele objeto de apreciação pela ilegalidade do ato de aposentadoria (pagamento de "URP" - 26,05%) .
10.	Neste sentido, o Gestor de Pessoal prestou o seguinte esclarecimento:
CERTIDÃO DE TRANSITO EM JULGADO DO MANDADO DE SEGURANÇA Nº 31412 DO SUPREMO TRIBUNAL FEDERAL, JULGADO EM 15/05/2014.
11.	Cabe esclarecer que a Urp foi um índice de reajuste de preços e salários instituído pelo Decreto-lei 2.335/1987. O conjunto de medidas estabelecidas por esse decreto-lei, que incluiu o congelamento de preços, ficou conhecido como Plano Bresser. A Urp era calculada pela média mensal da variação do Índice de Preços ao Consumidor (IPC) em um determinado trimestre, sendo aplicada a cada mês do trimestre subsequente no reajuste das remunerações em geral.
12.	No entanto, a Medida Provisória 32/1989 (Plano Verão) , posteriormente convertida na Lei 7.730/1989, congelou preços e extinguiu a Urp. Assim, não foi aplicada a Urp de fevereiro de 1989, que reajustaria as remunerações em 26,05% pela média do IPC do trimestre anterior. 
13.	Entendendo ter havido perdas remuneratórias, inúmeras ações judiciais foram intentadas por servidores em todo o Brasil, tendo sido obtidas vitórias até 1994. Nesse ano, o Supremo Tribunal Federal (STF) decidiu que o Plano Verão era constitucional e estabeleceu inexistir direito adquirido ao reajuste de salários pelo índice de 26,05% relativo à Urp de fevereiro de 1989. 
14.	No âmbito do TCU, é pacífico o entendimento acerca do pagamento de percentuais relativos a planos econômicos, entre eles a Urp. O acórdão paradigmático é o Acórdão 2161/2005-TCU-Plenário, relator Ministro Walton Alencar Rodrigues, cujo entendimento é no seguinte sentido:
a) o pagamento destacado de vantagem relativa a decisão judicial que concedeu reajuste relativo a perdas decorrentes de planos econômicos não deve extrapolar a data-base (data de revisão geral de remuneração da categoria) seguinte àquela que serviu de referência ao julgado;
b) a mencionada vantagem tem natureza de antecipação salarial, não se incorporando à remuneração, a menos que expressa determinação contrária conste na decisão judicial;
c) no caso de expressa determinação judicial de incorporação da vantagem, o pagamento deve ser feito na forma de vantagem pessoal nominalmente identificada (VPNI) , em valores fixos, e não percentuais, sujeita exclusivamente aos reajustes gerais do funcionalismo, subtraindo-se as sucessivas incorporações decorrentes de novas estruturas remuneratórias criadas por lei até a absorção integral dessa vantagem.
15.	Cabe registrar que o entendimento do TCU acompanha aquele do Enunciado 322 da Súmula da Jurisprudência do Tribunal Superior do Trabalho (TST) : "Os reajustes salariais decorrentes dos chamados 'gatilhos' e URPs, previstos legalmente como antecipação, são devidos tão-somente até a data-base de cada categoria".
16.	O procedimento previsto no Acórdão 2161/2005-TCU-Plenário foi detalhado no Acórdão 269/2012-TCU-Plenário, relator Ministro José Jorge, conforme segue:
9.2.1. a data base para o cálculo da vantagem URP sob a forma de VPNI será a data do primeiro provimento judicial que determinar o seu pagamento, seja em sede de liminar ou de decisão de mérito, desde que tal data esteja compreendida no período de cinco anos que antecede a data da publicação do Acórdão TCU nº 2161/2005, que foi em 23/12/2005. Caso contrário, ou seja, caso o provimento judicial seja anterior à data de 23/12/2000, deve-se considerar o valor pago nessa data (23/12/2000) , que corresponde a 5 (cinco) anos antes do Acórdão do TCU;
9.2.2. o valor calculado, na forma precedente, ficará sujeito aos aumentos gerais concedidos aos servidores públicos e deverá ser absorvido pelas reestruturações de carreira posteriores.
17.	No caso concreto ora analisado não se atendeu plenamente aos requisitos do Acórdão 2161/2005-TCU-Plenário. É que não foram realizadas as devidas absorções por ocasião da reestruturação da carreira.
18.	Conforme consta à peça 17, ao se confrontarem as fichas financeiras do Siape relativas a 2008 e ao momento do óbito (2015) , verifica-se que, apesar de ter havido aumento de remuneração por reestruturação de carreira, não houve absorção da vantagem ou a absorção não ocorreu na forma do Acórdão 2161/2005-TCU-Plenário.
19.	Deve-se considerar, contudo, que os docentes ativos e inativos da FUFPI encontram-se amparados por decisão proferida no Mandado de Segurança 31.412, relator Ministro Celso de Melo (peça 15) . Essa decisão, que tramitou no Supremo Tribunal Federal (STF) , transitou em julgado na data de 15/5/2014, garantindo aos interessados o pagamento da parcela relativa à Urp, em vista de que considerar a existência de decisão judicial emitida pela Justiça Trabalhista garantindo o pagamento. 
20.	 Todavia, cabe considerar que a pensionista não foi parte processual no âmbito da sentença trabalhista. Destarte, os efeitos da decisão da Justiça Trabalhista não podem ser a ela estendidos, visto que a coisa julgada é limitada pela situação jurídica sob cuja órbita se configurou. Em outros termos, a força de Lei inter partes, que caracteriza a sentença, restringe-se aos limites da lide e das questões decididas.
21.	Destarte, não se vislumbra, no presente caso, como aplicar os efeitos do MS 31.412, já que o dispositivo de sentença apenas garantiu a continuidade de pagamento, aos professores, de parcela salarial em vista de sentença exarada pela Justiça Trabalhista. In verbis  (peça 27) : 
 (...) defiro o pedido de medida liminar, em ordem a suspender, cautelarmente, até final julgamento desta ação de mandado de segurança, " (...) os efeitos das decisões dirigidas à Universidade Federal do Piauí que ordenam a exclusão da parcela referente à URP de qualquer professor beneficiado pela decisão judicial proferida nos autos da Reclamação Trabalhista de n°. 02-1069/1990, transitada em julgado no dia 31/07/1995 (...) " (grifei) , que tramitou perante a (antiga) 2ª Junta de Conciliação e Julgamento de Teresina/PI. escabe aplicar a este caso a decisão proferida no âmbito 
22.	A pensionista em análise, por óbvio, não é professor e tampouco foi parte processual no âmbito da reclamação trabalhista. Diante disso, como registrado nos parágrafos acima, foi constatada que houve inclusão indevida de rubrica judicial na base de cálculo de benefício pensional, o que acarreta o pagamento atual (R$ 6.255,62) acima do devido (R$ 5.881,89) , conforme simulação à peça 18.
23.	Cabe, assim, proposta de ilegalidade e recusa de registro do ato, nos termos do art. 260, § 1o, do Regimento Interno do TCU.
Em relação ao instituidor Sr. ARNOLDO DE MACEDO NOGUEIRA
24.	Em 14/07/2014, o instituidor faleceu; o que habilitou a Sra. HEDELITA NOGUEIRA VIEIRA (companheira) ao percebimento de pensão.
25.	O ato de aposentadoria do instituidor foi apreciado pela ilegalidade, conforme Acórdão 5946/2009-TCU-Segunda Câmara, relator Ministro José Jorge (Processo Processo 009.281/2005-1) , cujo Sumário foi vazado nos seguintes termos:
APOSENTADORIA. PAGAMENTO DESTACADO DE PERCENTUAL DECORRENTE DE PLANO ECONÔMICO (URP/89 - 26,05%) . ILEGALIDADE DE SETE ATOS. RECUSA DOS REGISTROS. PREJUDICIALIDADE DA APRECIAÇÃO DE DOIS ATOS, EM VIRTUDE DO FALECIMENTO DOS INTERESSADOS. LEGALIDADE E REGISTRO DOS DEMAIS. - É ilegal a incorporação ad eternum da parcela de URP aos proventos do servidor, após a data-base seguinte à que serviu de referência ao julgado, senão quando expressamente determinado no comando da decisão judicial e na forma de vantagem pessoal nominalmente identificada, observado, contudo, o procedimento estabelecido no Acórdão 2161/2005-TCU-Plenário (subitens 9.2.1.1 e 9.2.1.2) 
26.	Em consulta as rubricas cadastradas no ato e que serviram de base de cálculo para o cálculo do benefício pensional, constata-se que houve inclusão de rubrica embasada em decisão judicial. Conforme peça 23, a rubrica judicial em referência é a mesma daquele objeto de apreciação pela ilegalidade do ato de aposentadoria (pagamento de "URP" - 26,05%) .
27.	Neste sentido, o Gestor de Pessoal prestou o seguinte esclarecimento:
CERTIDÃO DE TRANSITO EM JULGADO DO MANDADO DE SEGURANÇA Nº 31412 DO SUPREMO TRIBUNAL FEDERAL, JULGADO EM 15/05/2014
28.	Neste ponto, valem as conclusões expostas nos itens 11 a 17 desta instrução. Assim, conforme consta à peça 19, ao se confrontarem as fichas financeiras do Siape relativas a 2008 e ao momento do óbito (2014) , verifica-se que, apesar de ter havido aumento de remuneração por reestruturação de carreira, não houve absorção da vantagem ou a absorção não ocorreu na forma do Acórdão 2161/2005-TCU-Plenário.
29.	Como a pensionista não está protegida pelos termos do MS 31.412, conforme explanado nos itens 19 a 22 desta instrução, foi constatada que houve inclusão indevida de rubrica judicial na base de cálculo de benefício pensional, o que acarreta o pagamento atual (R$ 4.466,82) acima do devido (R$ 4.131,50) , conforme simulação à peça 21.
30.	Cabe, assim, proposta de ilegalidade e recusa de registro do ato, nos termos do art. 260, § 1o, do Regimento Interno do TCU.
31.	Cabe destacar que o instituidor acumulava outra aposentadoria como médico no Ministério da Saúde (20hs/semana) . Nos termos do artigo 37, XVI e §10, da CF/88, tal acumulação não constitui irregularidade, visto ser plausível que o docente desempenhe outra atividade de caráter técnico/científico.
Em relação ao instituidor Sr. FRANCISCO JOSÉ SILVA SANTOS
32.	Em 08/07/2016, o instituidor faleceu; que habilitou a Sra. MARIA DAS GRAÇAS VIDIGAL SANTOS (viúva) ao percebimento de pensão.
33.	O ato de aposentadoria do instituidor foi apreciado pela ilegalidade, conforme Acórdão 1227/2008-TCU-Primeira Câmara, relator Ministro Marcos Vinicios Vilaça (Processo Processo 014.111/1995-0) , cujo Sumário foi vazado nos seguintes termos:
PESSOAL. APOSENTADORIA. PAGAMENTO DESTACADO DE ANTECIPAÇÕES SALARIAIS. CONTINUIDADE DO PAGAMENTO DA PARCELA AMPARADA POR DECISÕES JUDICIAIS. ILEGALIDADE SEM SUSPENSÃO DOS PAGAMENTOS. DETERMINAÇÃO. CORREÇÃO POSTERIOR. NOVO ENTENDIMENTO. LEGALIDADE DOS DEMAIS ATOS. 1. O pagamento de vantagem decorrente de plano econômico deferida por sentença judicial não deve extrapolar a data-base seguinte à que serviu de referência ao julgado. 2. Vantagem decorrente de plano econômico não se incorpora à remuneração, a menos que orientação em sentido contrário esteja expressamente fixada na decisão judicial que a concedeu. 3. Quando sentença judicial determinar expressamente incorporação de vantagem decorrente de plano econômico à remuneração, tal parcela deve ser destacada da remuneração e paga sob forma de vantagem pessoal nominalmente identificada, sujeita exclusivamente aos reajustes gerais do funcionalismo e sem incidência do respectivo percentual sobre qualquer outra parcela. 4. Considera-se legal a concessão, apesar da desconformidade material presente no ato, quando houver sido demonstrado que as impropriedades contidas no ato original foram saneadas pelo órgão de origem
34.	Em consulta as rubricas cadastradas no ato e que serviram de base de cálculo para o cálculo do benefício pensional, constata-se que houve inclusão de rubrica embasada em decisão judicial. Conforme peça 23, a rubrica judicial em referência é a mesma daquele objeto de apreciação pela ilegalidade do ato de aposentadoria (pagamento de "URP" - 26,05%) .
35.	Neste sentido, o Gestor de Pessoal prestou o seguinte esclarecimento:
CERTIDÃO DE TRANSITO EM JULGADO DO MANDADO DE SEGURANÇA Nº 31412 DO SUPREMO TRIBUNAL FEDERAL, JULGADO EM 15/05/2014.
36.	Neste ponto, valem as conclusões expostas nos itens 11 a 17 desta instrução. Assim, conforme consta à peça 20, ao se confrontarem as fichas financeiras do Siape relativas a 2008 e ao momento do óbito (2016) , verifica-se que, apesar de ter havido aumento de remuneração por reestruturação de carreira, não houve absorção da vantagem ou a absorção não ocorreu na forma do Acórdão 2161/2005-TCU-Plenário.
37.	Como a pensionista não está protegida pelos termos do MS 31.412, conforme explanado nos itens 19 a 22 desta instrução, foi constatada que houve inclusão indevida de rubrica judicial na base de cálculo de benefício pensional, o que acarreta o pagamento atual (R$ 6.640,51) acima do devido (R$ 6.206,02) , conforme simulação à peça 22.
38.	Cabe, assim, proposta de ilegalidade e recusa de registro do ato, nos termos do art. 260, § 1o, do Regimento Interno do TCU.
Em relação ao instituidor Sr. JOSE ROBERTO DE OLIVEIRA TORRES
39.	Em 25/02/2016, o instituidor faleceu; o que habilitou a Sra. TECLA DIAS TORRES (viúva) ao percebimento de pensão.
40.	O ato de aposentadoria do instituidor foi apreciado pela ilegalidade, conforme Acórdão 3213/2007-TCU-Segunda Câmara, relator Ministro Guilherme Palmeira (Processo Processo 009.288/2005-2) , cujo Sumário foi vazado nos seguintes termos:
PESSOAL. APOSENTADORIA. INCORPORAÇÃO DE VANTAGENS. IMPOSSIBILIDADE TEMPORÁRIA DE CUMPRIMENTO DE ACÓRDÃO DESTE TRIBUNAL. PENDÊNCIA DE DECISÃO JUDICIAL. ILEGALIDADE SEM SUSPENSÃO DOS PAGAMENTOS. 1. Em caso de verificação de eventual descumprimento de decisão desta Corte, de caráter impositivo, em razão de medidas judiciais anteriores que ainda não transitaram em julgado, devem os autos ser encaminhados à entidade de origem para as providências cabíveis, inclusive do Acórdão 225/2006-TCU-Plenário, no que couber. 2. Após a vigência do Regime Jurídico Único-RJU, o recebimento do valor referente à URP, concedido por decisão judicial proferida ainda sob égide da CLT, deve se proceder mediante inclusão de vantagem pessoal nominalmente identificada.
41.	Em consulta as rubricas cadastradas no ato e que serviram de base de cálculo para o cálculo do benefício pensional, constata-se que houve inclusão de rubrica embasada em decisão judicial. Conforme peça 23, a rubrica judicial em referência é a mesma daquele objeto de apreciação pela ilegalidade do ato de aposentadoria (pagamento de "URP" - 26,05%) .
42.	Neste sentido, o Gestor de Pessoal prestou o seguinte esclarecimento:
CERTIDÃO DE TRANSITO EM JULGADO DO MANDADO DE SEGURANÇA Nº 31412 DO SUPREMO TRIBUNAL FEDERAL, JULGADO EM 15/05/2014.
43.	Neste ponto, valem as conclusões expostas nos itens 11 a 17 desta instrução. Assim, conforme consta à peça 24, ao se confrontarem as fichas financeiras do Siape relativas a 2008 e ao momento do óbito (2016) , verifica-se que, apesar de ter havido aumento de remuneração por reestruturação de carreira, não houve absorção da vantagem ou a absorção não ocorreu na forma do Acórdão 2161/2005-TCU-Plenário.
44.	Como a pensionista não está protegida pelos termos do MS 31.412, conforme explanado nos itens 19 a 22 desta instrução, foi constatada que houve inclusão indevida de rubrica judicial na base de cálculo de benefício pensional, o que acarreta o pagamento atual (16.657,14) acima do devido (R$ 15.642,80) , conforme simulação à peça 25.
45.	Cabe, assim, proposta de ilegalidade e recusa de registro do ato, nos termos do art. 260, § 1o, do Regimento Interno do TCU.
Em relação ao instituidor Sr. LEONIDAS ANTONIO DEOLINO
46.	Em 13/12/2014, o instituidor faleceu; o que habilitou a Sra. MARIA DO CARMO BONFIM DEOLINDO (viúva) ao percebimento de pensão.
47.	O ato de aposentadoria do instituidor foi apreciado pela ilegalidade, conforme Acórdão 5259/2009-TCU-Segunda Câmara, relator Ministro José Jorge (Processo Processo 009.284/2005-3) , cujo Sumário foi vazado nos seguintes termos:
Sumário: PESSOAL. APOSENTADORIA. PAGAMENTO DESTACADO DE PARCELA "URP" POR FORÇA DE DECISÃO JUDICIAL. AUSÊNCIA DE DETERMINAÇÃO EXPRESSA PARA INCORPORAÇÃO AOS PROVENTOS. NÃO COMPROVAÇÃO DA EXISTÊNCIA DE PROVIMENTO JUDICIAL AUTORIZANDO O PAGAMENTO DE PARCELA ESPECÍFICA. ILEGALIDADE E NEGATIVA DE REGISTRO DOS ATOS. DETERMINAÇÕES. - É ilegal a incorporação ad aeternum de parcelas de plano econômico aos proventos do servidor, após a data-base seguinte à que serviu de referência ao julgado, senão quando expressamente determinado no comando da decisão judicial e na forma de vantagem pessoal nominalmente identificada, sujeita exclusivamente aos reajustes gerais do funcionalismo.
48.	Em consulta as rubricas cadastradas no ato e que serviram de base de cálculo para o cálculo do benefício pensional, constata-se que houve inclusão de rubrica embasada em decisão judicial. Conforme peça 23, a rubrica judicial em referência é a mesma daquele objeto de apreciação pela ilegalidade do ato de aposentadoria (pagamento de "URP" - 26,05%) .
49.	Neste sentido, o Gestor de Pessoal prestou o seguinte esclarecimento:
CERTIDÃO DE TRANSITO EM JULGADO DO MANDADO DE SEGURANÇA Nº 31412 DO SUPREMO TRIBUNAL FEDERAL, JULGADO EM 15/05/2014
50.	Neste ponto, valem as conclusões expostas nos itens 11 a 17 desta instrução. Assim, conforme consta à peça 24, pg. 2, ao se confrontarem as fichas financeiras do Siape relativas a 2008 e ao momento do óbito (2014) , verifica-se que, apesar de ter havido aumento de remuneração por reestruturação de carreira, não houve absorção da vantagem ou a absorção não ocorreu na forma do Acórdão 2161/2005-TCU-Plenário.
51.	Como a pensionista não está protegida pelos termos do MS 31.412, conforme explanado nos itens 19 a 22 desta instrução, foi constatada que houve inclusão indevida de rubrica judicial na base de cálculo de benefício pensional, o que acarreta o pagamento atual (R$ 12.001,10) acima do devido (R$ 11.215,92) , conforme simulação à peça 26.
52.	Cabe, assim, proposta de ilegalidade e recusa de registro do ato, nos termos do art. 260, § 1o, do Regimento Interno do TCU.
CONCLUSÃO
53.	Será proposto que os atos sejam apreciados pela ilegalidade, em virtude da inclusão de rubrica judicial embasada em decisão judicial na base de cálculo do benefício pensional, acarretando pagamento a maior no valor de pensão. 
54.	Por fim, importa observar que os atos foram disponibilizados ao TCU há menos de cinco anos. Portanto, não é necessária a instauração do contraditório, nos termos do Acórdão 587/2011-TCU-Plenário (Relator Ministro Valmir Campelo) .
PROPOSTA DE ENCAMINHAMENTO
55.	Ante o exposto, propõe-se:
	a) considerar ilegal e recusar registro aos atos abaixo nominados, com base nos arts. 71, inciso III, da Constituição Federal, 1º, inciso V, e 39, inciso II, da Lei 8.443/1992 e 260, § 1º, do Regimento Interno do Tribunal de Contas da União (TCU) ;
-instituidor Sr. ALBERTO MONTEIRO JUNIOR, CPF XXX.668.824-XX, ato número 10498303-05-2016-000003-8  (inicial) ; beneficiária Sra. LÚCIA RAMOS DE PINHO PESSOA MONTEIRO;
- instituidor Sr. ARNOLDO DE MACEDO NOGUEIRA, CPF XXX.490.443-XX, ato número 10498303-05-2015-000007-8 (inicial) ; beneficiária Sra. HEDELITA NOGUEIRA VIEIRA;
- instituidor Sr. FRANCISCO JOSÉ SILVA SANTOS, CPF XXX.770.593-XX, ato número 10498303-05-2016-000025-9 (inicial) ; beneficiária Sra. MARIA DAS GRAÇAS VIDIGAL SANTOS;
- instituidor Sr. JOSÉ ROBERTO DE OLIVEIRA TORRES, CPF XXX.723.891-XX, ato número 10498303-05-2016-000019-4 (inicial) ; beneficiária Sra. TECLA DIAS TORRES;
- instituidor Sr. LEONIDAS ANTONIO DEOLINO, CPF XXX.451.703-XX, ato número 10498303-05-2015-000005-1 (inicial) ; beneficiária Sra. MARIA DO CARMO BONFIM DEOLINDO;
b) dispensar a devolução dos valores indevidamente recebidos até a data da ciência da Fundação Universidade Federal do Piauí do Acórdão que vier a ser proferido, com base no Enunciado 106 da Súmula da Jurisprudência do TCU;
c) esclarecer às beneficiárias que, no caso de não provimento de recurso eventualmente interposto junto ao TCU, deverão ser repostos os valores recebidos após a ciência do acórdão;
d) determinar à Fundação Universidade Federal do Piauí, com base no art. 45 da Lei 8.443/1992, que:
d.1) faça cessar os pagamentos decorrentes dos atos impugnados, comunicando ao TCU, no prazo de quinze dias, as providências adotadas, nos termos dos art. 262, caput, do Regimento Interno do TCU, 8º, caput, da Resolução - TCU 206/2007;
d.2) cadastre novos atos, livres das irregularidades apontadas, submetendo-os ao TCU no prazo de trinta dias, nos termos dos arts. 262, § 2º, do Regimento Interno do TCU e 19, § 3º, da Instrução Normativa - TCU 78/2018; 
d.3) informe às beneficiárias o teor do Acórdão que vier a ser prolatado, encaminhando ao TCU, no prazo de trinta dias, comprovante da data de ciência pela respectiva beneficiária, nos termos do art. 4º, § 3º, da Resolução - TCU 170/2004.

não há

Procurador Júlio Marcelo de Oliveira.

PENSÃO CIVIL. PAGAMENTO DE PARCELA REFERENTE À URP. PARCELA CONCEDIDA MEDIANTE DECISÃO JUDICIAL TRANSITADA EM JULGADO. PARCELA SUJEITA À ABSORÇÃO EM RAZÃO DE AUMENTOS SALARIAS E/OU REESTRUTURAÇÃO DA CARREIRA. ILEGALIDADE. CIENCIA.

PENSÃO CIVIL (PCIV)

Secretaria de Fiscalização de Pessoal (SEFIP).

Trata-se de atos de concessão de pensão civil instituídos por Alberto Monteiro Junior, Arnoldo de Macedo Nogueira, Francisco José Silva Santos, José Roberto de Oliveira Torres e Leônidas Antônio Deolino, ex-servidores da Fundação Universidade Federal do Piauí (UFPI) .
A Secretaria de Fiscalização de Pessoal, com o aval do representante do Ministério Público, manifestou-se pela ilegalidade e recusa de registro de todos os atos concessórios, em virtude da inclusão de rubrica relativa à URP (26,05%) , em decorrência de decisão judicial.
A mesma rubrica remuneratória foi apreciada, pelo Tribunal, nos atos de aposentadoria dos instituidores das presentes pensões, julgados por intermédio dos Acórdãos 3915/2009-2C, 5259/2009-2C, 5946/2009-2C (de Relatoria do E. Ministro José Jorge) e dos Acórdãos 3213/2007-2C e 1227/2008-1C (Relatados pelos E. Ministros Guilherme Palmeira e Marcos Vilaça, respectivamente) . Naquelas assentadas, da mesma forma que para milhares de processos de idêntico naipe, tal rubrica foi considerada ilegal.
Consoante demonstrado pela Secretaria de Fiscalização de Pessoal, a jurisprudência deste Tribunal é uníssona, no sentido de que o pagamento por prazo indeterminado da rubrica questionada não encontra amparo na decisão exarada pelo Supremo Tribunal Federal (STF) nos autos do MS 31.412, transitada em julgado no dia 15/5/2014, não se justificando a perpetuidade do seu pagamento.
Naquele feito, foi deferido mandado de segurança contra as deliberações desta Corte de Contas que determinavam a exclusão da parcela relativa à URP dos proventos dos ex-servidores da UFPI beneficiados por determinação judicial proferida em Reclamação Trabalhista. 
No âmbito do próprio STF, encontra-se pacificado o entendimento de que não há impedimento para a absorção de parcelas decorrentes de planos econômicos, ainda que concedidas por meio de decisão judicial, com trânsito em julgado, a partir do momento em que estas forem compensadas por subsequentes reajustes ou reestruturações de carreiras.
Nesse sentido, destaco a decisão exarada pelo STF, ao apreciar o MS 25.678, da relatoria do E. Ministro Luiz Fux:
EMENTA: AGRAVO REGIMENTAL EM MANDADO DE SEGURANÇA. DIREITO ADMINISTRATIVO. PROVENTOS. APOSENTADORIA. ACÓRDÃO DO TCU QUE DETERMINOU A EXCLUSÃO DE VANTAGEM ECONÔMICA RECONHECIDA POR DECISÃO COM TRÂNSITO EM JULGADO (URP, 26,05%) . COMPETÊNCIA CONSTITUCIONAL ATRIBUÍDA À CORTE DE CONTAS. MODIFICAÇÃO DE FORMA DE CÁLCULO DA REMUNERAÇÃO. INEXISTÊNCIA DE OFENSA AOS PRINCÍPIOS CONSTITUCIONAIS DA COISA JULGADA, DO DIREITO ADQUIRIDO E DA IRREDUTIBILIDADE DE VENCIMENTOS. DECADÊNCIA. INOCORRÊNCIA. AMPLA DEFESA E CONTRADITÓRIO. AUSÊNCIA DE VIOLAÇÃO. AGRAVO A QUE SE NEGA PROVIMENTO (...) 
2. As vantagens remuneratórias pagas aos servidores inserem-se no âmbito de uma relação jurídica continuativa, e, assim, a sentença referente a esta relação produz seus efeitos enquanto subsistir a situação fática e jurídica que lhe deu causa. A modificação da estrutura remuneratória ou a criação de parcelas posteriormente à sentença são fatos novos, não abrangidos pelos eventuais provimentos judiciais anteriores.
3. É cediço que a alteração, por lei, da composição da remuneração do agente público assegura-lhe somente a irredutibilidade da soma total antes recebida, assim concebido: os vencimentos e proventos constitucionais e legais. Precedentes: RE 563.965/RN-RG, Rel. Min. Cármen Lúcia, Tribunal Pleno, DJe 20/3/2009; MS 24.784, Rel. Min. Carlos Velloso, Tribunal Pleno, DJe 25/6/2004.
 (...) 7. Agravo regimental a que se nega provimento."
 (MS 25678, Relator: Min. Luiz Fux, julgado em 10/2/2015, publicado em DJ 6/3/2015) 
No caso da parcela relativa à URP, mecanismo de correção salarial criado pelo Plano Bresser, em 1987, para repor perdas inflacionárias, o suporte fático das decisões judiciais favoráveis aos servidores da Universidade Federal do Piauí já não subsiste, na medida em que o respectivo percentual (26,05%) foi integralmente compensado ao longo dos anos por meio de reestruturações de carreira e aumentos ocorridos posteriormente ao provimento jurisdicional. 
Esta Corte de Contas, em diversas assentadas, analisou a situação específica do MS 31.412, a exemplo, dos Acórdãos 3.115/2016, 3.116/2016, 14.912/2018 e 3788/2020, todos da 1ª Câmara e do Acórdão 4475/2016-TCU-Segunda Câmara.
Sendo assim, na linha dessas decisões, julgo ilegais os atos de pensão objeto destes autos, negando-lhes registro.
II
Transcende o julgamento do presente processo o interesse público na análise de importante questão de fato, a ocorrer nas universidades federais e em alguns outros órgãos públicos, consistente no patente descumprimento das determinações do Tribunal, no que diz respeito a verbas de pessoal.
Analisando o andamento dos processos em que proferidos os julgados deste Tribunal acima mencionados, causou-me estranheza o fato de haver decisões pontuais, proferidas há mais de cinco anos, declarando a ilegalidade do pagamento da parcela relativa à URP a inativos da UFPI, e ainda persistirem os atos de concessão nos quais tais parcelas continuam sendo pagas.
Resumo abaixo, a situação dos referidos feitos:
	Acórdão 
	Relator
	Processo 
	Situação em relação à decisão de suspensão dos pagamentos, em 22/6/2020
	Providência adotada pela Sefip

	3.115/2015-1ª C
29/5/2015
	Bruno Dantas
	Processo 027.773/2014-0
	Não cumprida
	Diligência, em 19/5/2020, para esclarecimentos acerca do não cumprimento

	3.116/2015-1ª C
29/5/2015
	Bruno Dantas
	Processo 027.774/2014-7
	Não cumprida
	Diligência, em 19/5/2020, para esclarecimentos acerca do não cumprimento

	4.475/2016-2ª C
14/4/2016
	Ana Arraes
	Processo 005.867/2016-9 
	Cumprida
	-

	14.912/2018-1ª C
22/11/2018
	Benjamin Zymler
	Processo 004.449/2010-0
	Não cumprida
	Comunicação da decisão em 13/5/2019, com prazo de 30 dias para comunicação das medidas adotadas ao Tribunal. 

	3.788/2020-1ª C
2/4/2020
	Vital do Rêgo
	Processo 011.242/2012-4
	Em acompanhamento
	Comunicação da decisão em 9/4/2020

Verifica-se, pois, a pouca eficácia da atuação deste Tribunal em relação às rubricas irregulares identificadas nos contracheques dos inativos da UFPI, na medida em que, como demonstrado acima, nem as determinações pontuais de suspensão dos respectivos pagamentos estão surtindo os efeitos desejados. 
Desta forma, a despeito do reiterado posicionamento contrário desta Corte de Contas, recursos públicos continuam a ser desperdiçados e situações ilegais tendem a se perpetuar, o que impõe a necessidade de esta Corte fazer valer sua determinação, até mesmo com punições severas às autoridades que descumprem nossas determinações.
Por esse motivo, reputo importantíssimo ordenar à Sefip que, no prazo de 30 dias, à luz das informações contidas nas bases de dados disponíveis, defina, utilizando os meios processuais próprios, estratégia para solução imediata dos pagamentos irregulares da parcela compensatória da URV em relação a todos os servidores da UFPI. 
Nesse sentido, a unidade técnica deverá informar as eventuais medidas em andamento ou representar ao Tribunal, demonstrando a verdadeira situação desses pagamentos e indicando as medidas cabíveis para que sejam definitivamente interrompidos.
O assunto já foi tratado plúrimas vezes neste Tribunal. Pagamentos ilegais se perpetuam, beneficiando indevidamente grupos de servidores, enquanto a Corte continua analisando apenas os atos submetidos à sua apreciação, sem se preocupar com a solução integral do problema, o que constitui absoluto descumprimento de suas atribuições.
Entendo pertinente ordenar, também, que a Secretaria-Geral de Controle Externo, caso ainda não tenha feito, defina mecanismos com vistas à identificação dessas situações nos atos submetidos à apreciação do TCU, bem como procedimentos de fiscalização a serem adotados, de forma sistemática, pela Sefip, em todos os casos.
Tais procedimentos, além de evitar o desperdício de recursos públicos, por prazos muito superiores ao razoável, impediriam o transcurso dos 5 anos para apreciação dos atos, após a entrada no TCU, em consonância com o previsto em recente decisão do STF.
Com essas considerações, voto por que o Tribunal acolha a minuta de acórdão que submeto à deliberação deste Colegiado.
TCU, Sala das Sessões Ministro Luciano Brandão Alves de Souza, em 24 de junho de 2020.
WALTON ALENCAR RODRIGUES 
Relator